【裁判字號】    94,訴,5521
【裁判日期】    950223
【裁判案由】    撤銷詐害行為等
【裁判全文】
臺灣臺北地方法院民事判決              94年度訴字第5521號
原      告  丙○○
被      告  乙○○
被      告  丁○○
上列當事人間撤銷詐害行為等事件，本院於九十五年二月九日言
詞辯論終結，判決如下：
    主  文
原告之訴駁回。
訴訟費用由原告負擔。
    事實及理由
一、原告方面：
  １、相關事實：
    原告對被告丁○○有新台幣（下同）77萬元之債權存在，
      惟經強制執行而無結果。嗣後原告發現被告丁○○向訴外
      人王紀中買受訴外人王紀中與陳遠福所共有之坐落台北縣
      汐止市○○○○段128地號權利範圍1/15，及其上門牌台
      北市○○市○○里○○路4巷13號3樓之房屋之應有部分各
      為1/2（下稱系爭不動產）。
      因被告丁○○資金不足，乃與訴外人王紀中協議由王紀中
      向銀行貸款，銀行本利由被告丁○○負責代為清償。但因
      丁○○未付貸款，至王紀中遭銀行催討，雙方另於85年02
      月12日至代書處簽定協議書，協議被告丁○○辦理過戶及
      清償銀行貸款事宜。被告丁○○意圖脫產逃避強制執行，
      於85年10月28日指示將系爭不動產移轉登記與第三人甲○○○。
    在辦理過戶完成前，王紀中去世，由被告乙○○概括單獨
      繼承王紀中之遺產。又被告王秀玉與王紀中之土地登記申
      請書原因發生日期登記為85年10月28日，原告並不知悉，
      至93年11月11日臺灣台北地方法院93年度訴字第3900號開
      庭時，被告丁○○提出前述申請書，原告始知上情，故本
      件撤銷權之行使未逾民法第245條所定除斥期間。
  ２、法律意見及證物：
    提出債權憑證及財產查核資料、協議書及土地建物登記簿
      謄本、被告丁○○庭呈之土地登記申請書、判決書二份、
      房屋稅單為證。
    主張：本件被告丁○○與王紀中就系爭不動產所成立之第
      三人利益契約顯然危害原告債權之行使，為保全債權，依
      民法第244條規定，請求撤銷第三人利益契約債權行為，
      並依同法第242條代位請求被告丁○○依買賣契約請求被
      告乙○○辦理繼承登記後，將系爭不動產所有權移轉至被
      告丁○○名下。
    並聲明：
      (1)被告乙○○與丁○○間，就被告乙○○所有如附表所示
        不動產於辦畢繼承登記後應移轉登記至甲○○○名下之
        第三人利益契約債權行為應予撤銷。
      (2)被告乙○○應將如附表所示不動產辦畢繼承登記後，將
        如附表所示不動產移轉登記至丁○○名下。
二、被告方面：
  １、被告丁○○部分：
    93年度訴字第3900號及台灣高等法院94年度上易字第455
      號判決雖均認買受人為被告丁○○，無非以伊與王紀中於
      85年2月12日所簽定之協議書為伊所簽定。然被告並非契
      約當事人，僅代第三人甲○○○簽約。系爭不動產辦理過
      戶有問題，乃肇因於系爭不動產有共有人優先承買權之問
      題，被告乙○○稱其父王紀中生前將系爭不動產出售與伊
      顯係誤會。
    縱認伊為系爭不動產之買受人，然系爭買賣契約屬利益第
      三人契約，第三人甲○○○因此契約而取得系爭不動產移
      轉登記請求權，從而原告欲主張民法第244條撤銷權，即
      應舉證證明伊於行為時明知損害債權人，且第三人甲○○○亦知其情事，始足當之。
      況縱第三人甲○○○匯款93萬元予伊所欲代購者非本件系
      爭不動產，則伊對第三人甲○○○負有價金返還義務，從
      而伊以向王紀中所購買之系爭不動產之移轉登記請求權，
      代物清償其所欠第三人甲○○○之債權，自非民法第244
      條之詐害行為。且民國85年間伊尚有位於台北縣汐止市○○路4巷13號1樓之房地可供原告取償，本件自非詐害行為
      。並聲明求為駁回原告之訴。
  ２、被告乙○○部分：
      被告未於言詞辯論期日到場，亦未提出準備書狀作何聲明
      或陳述。
三、程序上，本件被告乙○○經合法通知，未於言詞辯論期日到
    場，核無民事訴訟法第三百八十六條所列各款情形，爰依原
    告之聲請，由其一造辯論而為判決。
四、本件爭執實際上有兩部分：
  １、協議書（卷p-10），簽署之雙方當事人，是否即為本件標
      的物之買賣雙方當事人。
      原告稱：係爭標的物之買受人為被告丁○○；但被告丁○○抗辯稱：實際買受人為第三人甲○○○。
  ２、如果真是利益第三人契約，原告是否可主張民法第二百四
      十四條規定撤銷系爭第三人利益契約債權行為。
      原告稱：知悉於後，所以現在才主張之。被告丁○○辯稱
      ：與該條款要件不一致。
五、本件首要釐清者，究竟本件買賣契約之相關當事人間關係如
    何？
  １、由原證二之協議書而言，文義顯著而明確，買賣雙方應勘
      認定為「買方：丁○○」、「賣方：王紀中（乙○○之父
      ）」，本件經訊問證人甲○○○，其亦稱：「（有無承買
      台北縣汐止市○○街四巷十三號三樓之房屋及其基地二分
      之一的權利？情形如何？）有，大約在八十四年我姐姐說
      該房子很便宜叫我去買，我買下來一直不能過戶，所以才
      問明原因，才知道我只買了權利範圍二分之一，我一共支
      付了九十三萬元，我姐姐說要八十萬元房款，另外的是稅
      費、手續費等，到現在產權還沒有移轉」，「（提示原證
      二之協議書，有何意見？）我之前沒有看過這個協議書，
      我買房子的時候是用我的名字，當時買房子的時候就是要
      用我的名義，可是我都委託我的姐姐辦理，我都相信他，
      直到不能過戶時我才催他」，「（你有無委託被告丁○○
      居中處理這個不動產？範圍如何？）有，但大部分都是透
      過我姐姐聯絡，我是有請我姐姐告訴被告丁○○，請他協
      助我」。
      可見，即使甲○○○委請被告丁○○代理買賣本件不動產
      ，被告丁○○也未以甲○○○之名義為之。按代理行為須
      由代理人以本人名義為之，其所為意思表示或所受意思表
      示，始直接對本人發生效力，此觀民法第一百零三條之規
      定自明。若代理人以自己名義與他人為法律行為，則該法
      律行為發生之效果，應由代理人自行承擔（參照最高法院
      74年度台上字第605號判決），可見買賣關係還是在「買
      方：丁○○」、「賣方：王紀中」之間。
  ２、至於，證人甲○○○在本件買賣關係中之地位，應該如原
      證二協議書所示「甲方（賣方）應配合乙方（買方）辦理
      房地產過戶手續」，其間真意有兩層，其一為賣方配合買
      方辦理房地產過戶手續，僅止買賣雙方於產權移轉登記之
      手續，另一為同意買方可以指定產權移轉登記之名義人。
      本院認為雙方之真意包含二者，因為「買方：丁○○」、
      「賣方：王紀中」於85年02月12日簽訂協議書後，85年10
      月28日「出賣人：王紀中」就與「承買人：甲○○○」共
      同委託陳江秀娥辦理係爭動產所有權之移轉登記，勘見本
      件不動產買賣關係中「買方：丁○○」、「賣方：王紀中
      」、「買方指定之登記名義人：甲○○○」。故本件契約
      （如原證二所示）確實為利益第三人契約。
六、原告主張之撤銷權及代位權是否有理由？
  １、按「債務人所為之有償行為，於行為時明知有損害於債權
      人之權利者，以受益人於受益時亦知其情事者為限，債權
      人得聲請法院撤銷之。」民法第244條第2項訂有明文。
  ２、證人甲○○○證稱「共支付了九十三萬元，八十萬元房款
      ，另外的是稅費、手續費等」，由甲○○○自民國八十四
      年四月間至民國八十五年四月間共分八次匯款予被告丁○○計新台幣九十三萬元（被證一）以購買系爭汐止房地。
      至於原告稱甲○○○之匯款總額及匯款時期均與系爭房屋
      約定之買賣總價及付款時間不符云云，查甲○○○至民國
      八十四年十一月四日即共匯款新台幣八十三萬元予被告丁○○，嗣於民國八十五年四月八日另匯入新台幣十萬元，
      合計匯入新台幣九十三萬元（詳被證一），其中八十萬元
      作為購買系爭房地之買賣價款，其餘十三萬元則作為支付
      登記規費、稅費、代書費、代辦費等費用，故其匯款總額
      及匯款時期均與系爭房屋約定之買賣總價及付款時間相符
      ，應勘認定。
      則本件房地買賣契約之買受人既為被告丁○○，非第三人
      王秀玉，但甲○○○因利益第三人契約而取得系爭房地移
      轉登記請求權（參見民法第269條第1項），應為上開匯款
      之對價，就被告丁○○而言是受有利益，故屬有償，從而
      原告丙○○欲主張依上開民法第244條第2項規定主張撤銷
      權者，自應證明被告丁○○於行為時明知有損害債權人
      （即原告丙○○）之權利，第三人甲○○○於受益時亦
      知其情事。但此部份，迄今將近十年，甚難為相關之舉證
      ，原告亦未為相關舉證，本院自無由為原告有利之認定。
  ３、由原證三顯示，被告丁○○確實將購屋款項交付給出賣人
      王紀中，所以王紀中配合丁○○所指定之登記名義人為不
      動產之移轉登記，而該移轉登記（應有部分二分之一）卻
      因故無法順利完成，迄今仍未完成移轉登記，業經證人甲○○○證述在卷，本院綜合相關證據顯示，本件不動產買
      賣關係中「買方：丁○○」、「賣方：王紀中」、「買方
      指定之登記名義人：甲○○○」，故本件契約（如原證二
      所示）確實為利益第三人契約。被告乙○○為王紀中之繼
      承人，所繼承者為王紀中之權利義務，所以其繼承之義務
      就是出賣人之義務，應將不動產移轉登記給買方所指定之
      第三人之義務，該移轉登記在王紀中生前，因故無法順利
      完成，迄今仍未完成，被告乙○○自有配合履行之義務，
      因而在利益第三人契約未經撤銷前，被告乙○○究係爭不
      動產自無移轉登記給被告丁○○之義務，被告丁○○亦無
      請求權，則無怠於行使之權利，原告主張代位權行使之聲
      明亦無理由。
七、本件原告為債權人，確實擁有對被告丁○○之債權，就丁○○之財產減少之部分當然可以行使債權保全之相關方式，但
    民法民法第244條第2項撤銷權有其要件，因事隔十年原告難
    為相關之舉證，而受不利益之判決。其他兩造其餘主張及所
    提證據與本院上開論斷無涉或無違，不予贅述。
八、結論：原告之訴為無理由，依民事訴訟法第385條第1項前段
    、第78條，判決如主文。
中    華    民    國    95    年    2     月    23    日
                  民事第五庭    法  官  陳心弘
以上正本係照原本作成
如對本判決上訴，須於判決送達後20日內向本院提出上訴狀
中    華    民    國    95    年    2     月    23    日
                                書記官  許博為


司法院資訊處製作；財團法人民間司法改革基金會備份。
